【裁判字號】    89,判,316
【裁判日期】    890128
【裁判案由】    水土保持法
【裁判全文】
行  政  法  院  判  決                            八十九年度判字第三一六號
    原      告  甲○○
    被      告  基隆市政府
右當事人間因水土保持法事件，原告不服行政院農業委員會中華民國八十八年一月六
日八八農訴字第八七一四二五三六號再訴願決定，提起行政訴訟。本院判決如左︰
    主  文
原告之訴駁回。
    事  實
緣原告未先擬具水土保持計畫送請主管機關核定，擅自在基隆市安樂區○○○街與麥
金路交叉口鶯歌段鶯歌石小段第二三之一○，二○一之七地號私有山坡地上修闢道路
，案經被告派員於民國八十六年十二月十八日現場勘查屬實，認有違水土保持法規定
，裁處新臺幣（下同）二十萬元之罰鍰，並自第一次處罰之日起二年內暫停該地之開
發申請。原告不服，提起訴願、再訴願，遞遭決定駁回，遂提起行政訴訟，茲摘兩
造訴辯意旨如次：
原告起訴意旨略謂：一、查刑事罰或行政罰設立之目的，均在規範行為人之一定行為
，而科罰之法律條文僅是在行為人實施一定之行為後，檢驗該行為是否該當立法者所
欲維護之規範而已。因行為人之某一行為，僅為單一，該行為究竟該當刑事罰或行政
罰，固會因刑事罰與行政罰性質之不同，及構成要件之有別，而有法律效果之差異，
惟行為人之該一行為，既屬事實，則該項事實於行為人為該行為時即已確定，所餘者
僅在確認該行為應適用何項法條而已，絕不可能因事後不同機關適用不同法律條文，
而對該項業已確定之事實做不同之認定。尤有進者，司法機關及行政機關，固得分別
依職權對人民科處刑事罰或行政罰，惟其職權亦僅止於針對確定之事實，「適用」其
依職權所掌之法律條文而已，仍不得擅自推翻該業已確定之情事。本件原告雇請人員
於系爭土地所為之行為既經台灣基隆地方法院檢察官親臨現場調查，認定係屬「地質
鑽探」，且「現場雖被開挖四百三十一平方公尺，惟僅係用挖土機開挖，以讓人員機
具可以進出，此亦有照片五幀在可憑」，因此原告雇工所為之行為，僅在進行地質
鑽探，且挖土機開挖表土，僅係讓人員機具進出，絕非「擅自開闢道路」，不僅經檢
察官實地勘查屬實，並有現場照片足以佐證，絕非空言，已極明顯，並已確定。況依
台灣省基隆市政府工務局八十七年四月十三日八七基府工管字第○二九六一七號函就
私有土地辦理地質鑽探應否申請許可一點，被告機關之工務局已明白解釋現行法令並
無申請許可之規定，因此被告機關自早已明知原告之行為極為適法正當。惟被告機關
囿於主觀，堅持己見，早已未審先判，無於檢察官對本件事實之認定，硬將原告依
法無須申請許可之「地質鑽探」行為，牽強認定為「擅自開關道路」，並據以科處罰
鍰，令人有「欲加之罪，何患無詞」之嘆，該處分具有逾越權限或濫用權力之違法，
已極明顯，無庸置疑。二、而台灣省政府於受理本件訴願時，於訴願決定書理由欄中
既已載明原告所僱人員已經移送基隆地方法院檢察署偵辦，而該件訴願又是於台灣基
隆地方法院檢察署檢察官不起訴處分書作成（八十七年四月三十日）二個多月後方才
決定，原告並已將該不起訴處分書陳明主張，因此本件原告之行為係屬地質鑽探已屬
確定。訴願決定書一方面多次引用刑事案件中，原告所僱人員於警局所為之筆錄，證
明原告知情，以作為對原告不利認定，他方面竟對原告所主張之刑事不起訴處分書所
確定之事實隻字未提，不加採用，即率爾駁回原告之訴願，其決定亦有認定事實不依
證據及前述擅自推翻確定事實之違法。三、案經原告向行政院農業委員會提起再訴願
，惟該會不僅未曾至現場實際了解，更無視基隆地方法院檢察署檢察官親至現場勘查
後所認定「僅屬地質鑽探」之事實，僅憑原處分機關卷附五幀照片，竟憑主觀認定原
告雇工所為之行為「非僅止於地質鑽探之清除表土工作」，全盤推翻檢察官現場勘查
所得之事實結果。復以「刑事法與行政罰性質不同，構成要件各別」為由，置檢察官
已查驗屬實之事實於不顧，卻仍維持台灣省政府依據刑事案件中警局筆錄認定原告知
情之決定，悍然駁回原告之再訴願。蓋再訴願決定機關雖謂「刑事法與行政罰性質不
同，構成要件各別」，然查行政罰與刑罰之構造要件雖有不同，而刑事判決與行政處
分亦原可各自認定事實，惟認定事實須憑證據，倘無證據足資認定有堪已構成行政罰
或刑罰要件之事實存在，即不得僅以推測之詞予以處罰，則為兩者所應一致。則何以
本件原處分機關暨訴願、再訴願機關又從未依職權傳訊原告所雇請之人員，就本件原
告是否該當行政罰之構成要件，重新調查，而僅逕行援引刑事案件中之筆錄。且再訴
願機關既得援引刑事案件所為初步之筆錄，用以作為對原告不利之認定，則再訴願機
關如何又可無視原告抗辯所引用該同一刑事案件中，經檢察官親臨現場詳細調查後對
該案件所為，對原告絕對有利之不起訴處分書等有利證據，逕行憑空為不利原告之判
斷，顯非適法。尤其依行政訴訟法第三十三條規定準用民事訴訟法第四百六十九條第
六款規定並最高法院四十三年台上字第四七號判例意旨所示，尤不免有理由不備之當
然違背法令，亦屬無可維持。四、退萬步言，認定行政機關竟可無視司法機關已認定
確定之事實，自行認定事實，則本件被告、訴願機關及再訴願機關間對原告之行為是
否違法及違反何項法條，尚有疑義，見解亦有歧異。(一)蓋水土保持法第八條第一項係
就各種地區之治理、經營、使用行為作明文規定，其第三款至第五款分別規定：「下
列地區之治理或經營、使用行為，應經調查規劃，依水土保持技術規範實施水土保持
之處理與維護：三、探礦、採礦、鑿井、採取土石或設置有關附屬設施。四、修建鐵
路、公路、其他道路或溝渠等。五、於山坡地或森林區內開發建築用地，或設置公園
、墳墓、遊憩用地、運動場或軍事訓練場、堆積土石、處理廢棄物或其他開挖整地。
」而同法第十二條及第十三條則分別就第八條第一項第三、四款及第五款之行為，作
不同之規定，第十二條係規定：「第八條第一項第三款至第四款之開發、經營或使用
行為，以及於山坡地及森林區內從事農、林、漁、牧地之開發利用所需之修築農路、
開挖、整地或整坡作業，其水土保持義務人應先擬具水土保持計畫，送請主管機關核
定，如屬依法應進行環境影響評估者，並應檢附環境影響評估審查結果一併送核，其
水土保持計畫未經主管機關核可前，各目的事業主管機關不得逕行核發開發或利用之
許可。」而第十三條則規定：「第八條第一項第五款之開發、經營或使用行為，其水
土保持義務人應先擬具水土保持計畫，送請主管機關核定，如屬依法應進行環境影響
評估者，並應檢附環境影響評估果一併送核，其水土保持計畫未經主管機關核可前，
各目的事業主管機關不得逕行核發開發或利用之許可。」故進行水土保持法第八條第
一項第三、四兩款所訂行為時，須依該法第十二條處理，與進行同法第八條第一項第
五款所訂行為時應依該法第十三條處理，二者有所不同，而其分別所生之法律效果，
自然大異其趣。(三)查被告於作成前述系爭處分書時，係認定原告「擅自開闢道路」，
屬於水土保持法第八條第一項第五款之行為（按：於山坡地或森林區內開發建築用地
，或設置公園、墳墓、遊憩用地、運動場地或軍事訓練場、堆積土石、處理廢棄物或
其他開挖整地），故於八十七年三月二日所提答辯書之事實欄，係主張原告違反該法
第十三條之規定，因而科處罰鍰。而訴願決定書所為之理由，亦援引該法第八條第一
項第五款及第十三條之規定，維持原處分。惟行政院農業委員會再訴願決定書之理由
欄，竟然改變援引之法條，將原告之行為歸為水土保持法第八條第一項第三款或第四
款之行為（按：探礦、採礦、鑿井、採取土石或設置有關附屬設施，或修建鐵路、公
路、其他道路或溝渠等），而認定原告違反該法第十二條第一項之規定。同一事件，
同一事實，不同行政機關先後竟適用不同之法條，而再訴願機關在其所引法條與原行
政處分機關及訴願決定機關所引法條有所不同之情況下，復又作出「原行政處分機關
據『首揭法條』裁處再訴願人．．．洵無違誤。原決定機關予以維持之決定，亦無不
合，均應遞予以維持。」之再訴願決定，誠屬匪夷所思。由此亦可證明行政機關間對
原告之行為究竟是否違法，或究竟是否屬於水土保持法所規範之行為，彼此尚存有極
大之歧見與疑義。五、末查八十六年十二月九日本件發生後，被告雖曾於八十六年十
二月十九日八六基府建農字第一一六三一六號函依水土保持法第二十三條第二項規定
通知自第一次處罰之日起兩年內，暫停系爭土地之開發申請。惟被告於八十七年元月
十五日再就本事件作出前述之系爭處分書，而系爭處分書之「處分主文」欄，卻僅載
明「一、處罰鍰新台幣貳拾萬元整。」並未對系爭土地之開發申請，作任何限制，可
見系爭事件之處分，已由被告以後處分取代前處分。蓋系爭處分書之「處分理由及適
用法令」欄中，除載明依據水土保持法第三十三條第一項第二款規定處分外，亦尚載
明依據水土保持法第二十二條或第二十三條規定處分，其處分依據已完全包含前一處
分之依據，但卻未於後處分（即系爭處分書）之「處分主文」欄中，仿照前處分記明
「自第一次處罰之日起兩年內，暫停系爭土地之開發申請」。且觀系爭處分書之處分
主文，係完全按照水土保持法第二十三條第二項之條文逐段列舉，並留有空白，可以
填入該條項最後兩句「並自第一次處罰之日起兩年內，暫停該地之開發申請。」但被
告卻未將法條所賦予該機關得科處之「暫停開發申請」處分加入，足見被告於後處分
（即系爭處分書）時，已有推翻前一處分之意思，不再對系爭土地之開發申請，作任
何限制。因此原告於訴願、再訴願時，均未就被告八十六年十二月十九日八六基府建
農字第一一六三一六號函主張。詎料訴願決定書及再訴願決定書均仍引用該函，並作
出「原處分機關自第一次處罰之日起兩年內暫停系爭土地之開發申請之處分並無不合
」之決定，訴願機關及再訴願機關即顯然均有「維持已不存在之行政處分」之違誤，
亦無可維持。綜上所陳，本件被告所為之處分、台灣省政府所為之訴願決定及行政院
農業委員會所為之再訴願決定均屬違法，無可維持，原告起訴之主張，於法洵無不合
，故請求將原決定及原處分均予撤銷等語。
被告答辯意旨略謂︰本件被告係因接獲檢舉電話，而會同當地派出所人員至現場，發
現現場挖土機工作人員黃政川正於山坡地開挖道路，並表示係受雇於地主即原告，黃
政川並由派出所人員帶回製作筆錄，而由現場照片亦可看到大量植被及林木遭到破壞
，且隨大量土石滑落，嚴重破壞水土保持，此擅自開挖山坡地，未作妥任何水土保持
，業已違反水土保持法第十三條規定，故被告依法予以處分並無違誤，請駁回原告之
訴等語。
    理  由
按「修建鐵路、公路、其他道路或溝渠等」其治理或經營、使用行為，應經調查規劃
，依水土保持規範實施水土保持之處理與維護，水土保持法第八條第一項第四款定有
明文。又依同法第十二條規定：第八條第一項第三款、第四款之開發、經營或使用行
為，以及於......，其水土保持義務人應先擬具水土保持計畫，送請主管機關核定，
如屬依法應進行環境影響評估者，並應檢附環境影響評估審查結果一併送核，其水土
保持計畫未經主管機關核可前，各目的事業主管機關不得逕行核發開發或利用之許可
。而有違反第十二條至第十四條規定之一，未先擬具水土保持計畫或未依核定計畫實
施水土保持之處理與維護者，或......，處新臺幣六萬元以上三十萬元以下罰鍰；另
未依第十二條至第十四條規定之一，擬具水土保持計畫送主管機關核定而擅自開發者
，除依第三十三條規定按次分別處罰外，主管機關應令其停工......並自第一次處罰
之日起兩年內，暫停該地之開發申請，亦為水土保持法第三十三條第一項第二款及第
二十三條第二項所明定。而同法第四條更明定：公、私有土地之經營或使用，依本法
應實施水土保持處理與維護者，該土地之經營人、使用人或所有人為本法所稱水土保
持義務人。
本件原告因未先擬具水土保持計畫送請主管機關核定，擅自在基隆市安樂區○○○街
與麥金路交叉口鶯歌段鶯歌石小段第二三之一○，二○一之七地號私有山坡地上修闢
道路，經被告派員於八十六年十二月十八日現場勘查屬實，認有違水土保持法第十二
條規定（被告答辯理由及訴願決書均誤載為第十三條），依同法第三十三條第一項第
二款及第二十三條第二項對原告裁處二十萬元之罰鍰，並自第一次處罰之日起二年內
暫停該地之開發申請。原告不服訴稱：本件原告之行為已經臺灣基隆地方法院檢察署
檢察官八十六年度偵字第五三五三號不起訴處分書認定為地質鑽探，而地質鑽探被告
之工務局已明白表示現行法令無須申請許可之規定，被告卻認原告係開闢道路，就同
一事實為不同之認定，有逾越權限之違法；且未重新調查事實，即引警訊筆錄為不利
於原告之認定，並對有利於原告之上述不起訴處分書，憑空為不利於原告之判斷，亦
有理由不備之當然違法。又被告先於八十六年十二月十九日以八六機府建農字第一一
六三一六號函，依水土保持法第二十三條第二項規定通知自第一次處罰之日起二年內
暫停該地之開發申請，惟又於八十七年一月十五日作出處分書，依同法第三十三條第
一項第二款裁處二十萬元罰鍰，足見系爭事件之處分，被告已以後處分取代前處分，
而原告於訴願及再訴願均未就被告八十六年十二月十九日八六機府建農字第一一六三
一六號函為主張，然訴願及再訴願決定均敘及自第一次處罰之日起二年內暫停該地之
開發申請一事，自有維持不存在行政處分之違誤。並被告原處分及訴願決定書均認原
告行為係屬水土保持法第八條第一項第五款，違反同法第十三條，而再訴願決定卻認
原告行為係屬水土保持法第八條第一項第三、四款，違反同法第十二條，益見原告之
行為是否屬水土保持法所規範之行為，存有疑義云云。經查：行政法院應本於職權獨
立認定事實，不受刑事法院認定事實之拘束。本件臺灣基隆地方法院檢察署檢察官八
十六年度偵字第五三五三號不起訴處分書固以訴外人黃政川等人至本件現場係做地質
鑽探，且其開挖係作為人員機具通行，難認其等有擅自墾植致毀損水土保持之故意為
由，而為不起訴處分之諭知，有該不起訴處分書附卷可稽。然水土保持法第三十三條
第一項第二款之行政罰與同法第三十二條第一項刑事罰之構成要件並不相同，尤其第
三十二條第一項之刑事罰尚須具備「致生水土流失或毀損水土保持之處理與維護設施
」之要件，此觀該二條之規定自明；故原告自不得執訴外人黃政川等人已受不起訴處
分一事，主張本件行政罰係屬違誤；且上述之不起訴處分書亦認定現場被開挖四百三
十一平方公尺，係用挖土機開挖以讓機具人員可進出等情，有該不起訴處分書足按，
足見該不起訴處分書亦認定系爭土地開挖係為達機具人員可進出之程度；再觀於本件
查獲時所拍得之照片十三張，上述不起訴處分書所謂之機具人員可進出，實已至形成
道路之狀態，有照片共十三張分別附於原處分卷及訴願卷足稽，故系爭土地開挖之情
形已構成水土保持法第八條第一項第四款所謂修建其他道路之情，堪以認定。再前述
之不起訴處分書僅謂訴外人黃政川至現場係要做地質鑽探，但並未表示以挖土機開挖
讓機具人員可進出之行為係一地質鑽探之行為，是原告以被告認其係開闢道路與前述
不起訴處分書認定為地質鑽探之事實不一云云，自屬誤會，不足採取。另原告雖提出
被告之工務局八七基府工管字第○二九六一七號函證明私有土地之地質鑽探目前法令
無申請許可之規定，有該函附於再訴願卷可按，然私有土地上之地質鑽探行為無須申
請許可，並非即表示其另外所為之開闢道路行為亦無庸先擬具水土保持計畫送請主管
機關核定，是原告據此函文主張本件其未先申請核定，不得處罰云云，亦無可採。
再原告本件之行為，被告係分別於八十六年十二月十九日以八六機府建農字第一一六
三一六號函依水土保持法第二十三條第二項規定通知自第一次處罰之日起二年內暫停
該地之開發申請，及於八十七年一月十五日作出處分書，依同法第三十三條第一項第
二款裁處二十萬元罰鍰，有該函及處分書附於訴願卷可稽。此函及處分書係二個獨立
之行政處分，分別對受處分人即原告發生不同處分之效力，且後一處分即八十七年一
月十五日之處分書亦未撤銷或廢止前一處分即八十六年十二月十九日函，自不發生原
告所主張被告已以後處分取代前處分之情事，故原告據此指摘，自不足取。另原告於
八十七年一月二十一日之訴願書中明白表示係對被告八十六年十二月十九日以八六機
府建農字第一一六三一六號函及八十七年一月十五日處分書不服，有原告之訴願書附
於訴願卷可稽；至原告於八十七年七月二十九日所提之再訴願書首頁之處分書發文日
期及文號欄位雖僅表明前述八十七年一月十五日處分書之日期及文號，然於其後理由
之記載中則明確表示請求撤銷被告對其所為裁罰二十萬元及停止開發二年之處分，亦
有再訴願書附於再訴願卷足按。足見原告於訴願及再訴願當時均肯認上述二行政處分
皆屬存在，且對之均請求行政救濟，是本件要無原告所主張訴願及再訴願決定維持不
存在行政處分之違法。
又原告係本件坐落鶯歌段鶯歌石小段第二三之一○，二○一之七地號土地之共有人一
節，有土地所有權狀影本及土地登記謄本影本附於訴願卷可考，而訴外人黃政川係經
原告之同意為前述開挖土地之行為，亦據訴外人黃政川於刑事案件警訊中陳述甚明，
有八十六年十二月九日之訊問筆錄附於原處分卷足稽。訴外人黃政川此部份之陳述既
已甚明確，自無再重新調查之必要。原告既為系爭土地所有人之一，依前述水土保持
法第四條規定，原告即為系爭土地之水土保持義務人，而其又同意訴外人黃政川為系
爭土地之前述開挖行為，故其即負有水土保持法第十二條所規定先擬具水土保持計畫
送請主管機關核定之義務，而其竟不先為之，而為道路之開闢行為，，依水土保持法
第三十三條第一項第二款及第二十三條第二項被告自得對原告為六萬元以上三十萬元
以下罰鍰裁處，並為自第一次處罰之日起二年內暫停該地之開發申請之處分。綜上所
述，原告所訴各節均不足採，從而被告依水土保持法第三十三條第一項第二款及第二
十三條第二項對原告裁處二十萬元之罰鍰，並自第一次處罰之日起二年內暫停該地之
開發申請，於法並無違誤，一再訴願決定遞予維持（訴願決定雖誤認原告係違反水土
保持法第十三條，然據以處罰之依據相同），亦無不合。原告起訴意旨，難謂有理由
，應予駁回。
據上論結，本件原告之訴為無理由，爰依行政訴訟法第二十六條後段，判決如主文。
中    華    民    國     八十九      年      一      月     二十八      日
                    行 政 法 院 第 六 庭
                                審 判 長 評  事      鍾  曜  唐
                                         評  事      徐  樹  海
                                         評  事      高  啟  燦
                                         評  事      蔡  進  田
                                         評  事      劉  鑫  楨
右  正  本  證  明  與  原  本  無  異
                                         法院書記官  賀  瑞  鸞
中    華    民    國     八十九      年      一      月     二十八      日


司法院資訊處製作；財團法人民間司法改革基金會備份。
